臺灣高等法院高雄分院民事判決　九十二年度上字第二二○號
　　　上　訴　人　　甲○○
　　　訴訟代理人　　江雍正律師
　　　複　代理人　　許乃丹律師
　　　訴訟代理人　　黃淑芬律師
　　　被上訴人　　　大高雄有線電視股份有限公司
?
　　　法定代理人　　乙○○
　　　訴訟代理人　　蔡祥銘律師
　　　複　代理人　　蔡晉祐律師
當事人間請求確認收視權存在等事件，上訴人對於民國九十二年九月五日臺灣高雄地
方法院九十二年度訴字第五三六號第一審判決提起上訴，並於本院為訴之變更，本院
於九十三年四月十五日言詞辯論終結，判決如下：
    主    文
上訴人變更之訴駁回。
變更之訴訴訟費用由上訴人負擔。
    事實及理由
一、上訴人於原審聲明請求確認上訴人與被上訴人所定收視契約法律關係存續期間內
    ，高雄市前鎮區竹東里於上訴人起訴時暨其後與被上訴人簽約收視之里民，於安
    裝戶數縮減至全里散戶百分之八十以下前，每戶基本頻道收視費用為每年新台幣
    （下同）二千元。於本院聲明變更為確認自民國九十一年八月一日起至九十五年
    七月三十一日止，被上訴人對高雄市前鎮區竹東里與被上訴人簽約收視之里民，
    每戶基本頻道收視費用超過每年二千元部分之請求權不存在。本院認上訴人上開
    兩者之聲明，其基礎事實均係兩造因訂立本件有線電視合約所生之請求，應屬同
    一，依民事訴訟法第四百四十六條第一項之規定，自毋須被上訴人之同意，爰準
    予上訴人聲明之變更，原審聲明之訴，視為撤回，本院無庸就原審判決部分為審
    理，僅就變更之訴審理，合先敘明。
二、上訴人於本院主張：上訴人前以高雄市前鎮區竹東里（以下簡稱竹東里）里長身
    分與被上訴人之前身高之雄有限播送系統有限公司於八十七年一月二十二曰簽訂
    有線電視合約，約定收視期間自八十七年三月一日至九十年二月二十八日止。兩
    造於前開合約到期前之九十年一月另訂新約延續前約（以下簡稱系爭合約），合
    約第二條定明期間自九十年三月一日至九十一年七月三十一日止，但若上訴人有
    繼續擔任里長職務時，合約繼續有效，第三條約定合約期限內，若竹東里安裝戶
    數達全里散戶百分之八十，則里民每戶基本頻道收視費用二千元。上訴人於九十
    一年六月八曰當選高雄市第六屆竹東里里長，任期至九十五年七月三十一日止，
    兩造合約應繼續至九十五年七月三十一日止。系爭合約應屬第三人利益契約，而
    竹東里收視戶占全里散戶百分之八十八，已達合約標準，依合約係以全里散戶為
    計算標準，由合約第一條係設籍住戶，而第三條改以散戶可知，雙方認知係指實
    際居住戶數，且簽約當時的居住戶也都是同樣比例，被上訴人當時也同意以二千
    元收費，表示被上訴人同意該部分認定有超過百分之八十，且九十年三月一日合
    約生效時，如以設籍戶數計算至少應達七百七十九戶始能享一年二千元之收視優
    惠，惟依被上訴人主張迄九十一年四月三十日止，收視戶為六百七十三戶，而被
    上訴人向以二千元之優惠收費，足認安裝戶數非以設籍戶計算，被上訴人違反當
    事人訂約時之真意對散戶另為解釋，亦與信賴保護原則有違。上訴人爰依民事訴
    訟法第二百四十七條第一項規定提起本件確認之訴。於本院聲明：確認自九十一
    年八月一日起至九十五年七月三十一日止，被上訴人對高雄市前鎮區竹東里與被
    上訴人簽約收視之里民，每戶基本頻道收視費用超過每年二千元部分之請求權不
    存在。
三、被上訴人則以：本件兩造間所訂立之系爭合約並非第三人利益契約，而上訴人所
    請求確認之法律關係，對於上訴人而言，並無即受確認判決之法律上利益，且其
    請求確認之對象具有不確定性及變動性，非本件訴訟所得加以確認，自不得僅以
    其與被上訴人間訂有系爭合約，即謂其有受確認判決之法律上利益；再者，縱令
    上訴人所請求確認之法律關係確實存有不明確之情形，惟上訴人在私法上之地位
    並不因此而有受侵害之危險，蓋是否主張享有收視費每年二千元之優惠，仍須經
    由個別收視戶對於被上訴人援引系爭合約書之內容，始得約束被上訴人；上訴人
    無法依據系爭合約書而對於被上訴人主張該優惠，自不得謂上訴人有即受確認判
    決之法律上利益。退步言，縱令本件上訴人於起訴時竹東里里民收視戶已達全里
    散戶百分之八十，而可適用優惠條件之收視費用，然此並不代表上訴人與被上訴
    人間就高雄市前鎮區竹東里里民有線電視收視權所簽訂之契約法律關係存續期間
    內，該竹東里與被上訴人簽約收視之里民每戶基本頻道費用均「一律」為每年二
    千元整，蓋兩造契約存續期間內竹東里里民收視戶或設籍戶並非均一成不變，而
    係有流動性，故此時仍需視合約存續期間是否符合優惠條件之適用標準，以決定
    收視費用。準此，被上訴人與高雄市前鎮區竹東里里民間之收視費是否為每年二
    千元，此一事實顯然具有不確定性及流動性，自非本件訴訟所能加以確認。況本
    件上訴人所請求確認者並非單純對於現在之法律關係，尚包括未來之法律關係，
    故亦與確認之訴須對於現在之法律關係始得提起之要件相悖。即令上訴人所主張
    因本件含上訴人在內之竹東里收視戶所能享有之收視權及以優惠費率收視之權利
    有受侵害之危險，因而其私法上存有不安之狀態，然此不安狀態亦無法藉由本件
    確認之訴將之排除，換言之，此判決之效力僅及於兩造間，並不及於其他收視戶
    ，是被上訴人依然可以對於其他收視戶否認優惠條件業已成就之事實，蓋確認判
    決並無對世效力。是被上訴人與收視戶間規範之依據係被上訴人與個別收視戶所
    訂立之契約，而非本件兩造所訂立之系爭合約，此時若收視戶對於收視費用產生
    爭執，自應由個別收視戶向被上訴人主張。從而上訴人至多僅能請求其自身與被
    上訴人間之法律關係為確定，不及於上訴人以外之其他收視戶，是上訴人請求確
    認除上訴人本身以外其他「竹東里與被上訴人簽約收視之里民」間之收視費用請
    求權不存在，顯不具確認利益等語，資為抗辯。
四、上訴人主張兩造於九十年一月間訂立系爭合約，約定期間自九十年三月一日至九
    十一年七月三十一日止，以上訴人繼續擔任里長為合約繼續有效之條件，並約定
    如安裝戶達全里散戶百分之八十時，每戶之收視費用為二千元，而上訴人繼續當
    選里長，任期至九十五年七月三十一日止之事實，業據提出合約書、當選證書各
    一份為證，且為被上訴人所不爭執，自堪信為真實。上訴人主張系爭合約為第三
    人利益契約，上訴人提起確認之訴除為自己外，並為他人即里民所提起，依民事
    訴訟法第四百零一條之規定應屬合法，而有確認利益。被上訴人則認兩造所訂立
    之系爭合約非所謂第三人利益契約，是上訴人提起本件確認之訴，顯不具有確認
    利益等語。是本件之爭執點在於(一)系爭收視契約是否為第三人利益契約？(二)上訴
    人提起本件訴訟，有無確認利益？
五、系爭收視契約是否為第三人利益契約？
    按「以契約訂定向第三人為給付者，得請求債務人向第三人為給付，其第三人對
    於債務人，亦有直接請求給付之權。」民法第二百六十九條第一項訂有明文，是
    關於第三人利益契約之成立要件為：(1)債權人與債務人間須成立一有效之契約；
    (2)須約定由當事人以外之第三人取得債權。故若當事人不具此法效意思，或債權
    人與債務人約定，應由債務人向第三人為給付，第三人則不得向債務人直接請求
    給付者，即非此所稱之第三人利益契約。查，系爭收視合約係上訴人與被上訴人
    間訂立之合約，且兩造僅就收視問題及權利義務概括訂出一原則性之規範，並非
    具體約定使第三人即竹東里里民得以藉系爭收視合約取得直接請求給付之權利；
    亦即竹東里里民對於被上訴人並無直接給付請求權，其竹東里里民仍須另與被上
    訴人簽訂收視契約，本於該個別訂立之收視契約，請求被上訴人提供收視、裝機
    、維修等給付，而該里民收視戶亦須依據該個別收視契約繳交收視費，至為明確
    。顯見，系爭收視合約書並非具體約定使第三人即竹東里里民取得任何債權，此
    與第三人利益契約之成立要件有別，故本件顯非第三人利益契約。至於，系爭收
    視合約第三條雖有約定：收視費用，合約期限內，甲方之里民每戶基本頻道收視
    費用為二千元，本優惠條件需以安裝戶數達全里散戶百分之八十才有效等情。依
    上開約定之內容所示，應係被上訴人與上訴人約定被上訴人表示願意每戶基本頻
    道收視費用若里民安裝戶數達全里散戶百分之八十，每年僅收取二千元而已，顯
    係若有里民與被上訴人簽立收視契約，且達百分之八十，被上訴人願意優待里民
    收視費之一種意思表示之表達而已，竹東里里民若未與被上訴人另訂立收視契約
    ，對於被上訴人並無任何權利可請求，且不因上訴人與被上訴人簽立系爭收視合
    約，即視為竹東里里民與被上訴人間存有權利義務關係，堪予認定。另上訴人辯
    稱依系爭合約第五條約定各住戶如於收視期間內收視不良或畫面中斷，可通知乙
    方（指被上訴人）維修服務等情，而認有第三人利益契約性質云云。惟查，該約
    定應係里民與被上訴人另新訂收視契約後，若有收視不良或畫面中斷，可通知被
    上訴人維修服務，則里民若未與被上訴人另訂收視契約，當然無此請求權利，是
    自不得以有此約定，即視為第三人利益契約，上訴人此部份之辯解，顯不足採。
六、上訴人提起本件訴訟，有無確認利益？
(一)、按確認法律關係之訴，非原告有即受確認判決之法律上利益者，不得提起之，民
    事訴訟法第二百四十七條第一項定有明文。又法律關係之存在與否不明確，致原
    告在私法上之地位受有侵害之危險，而此危險得以對於被告之確認判決除去之者
    ，即得依民民事訴訟法第二百四十七條之規定，提起確認之訴。是以提起確認之
    訴，必有其確認利益存在，始得為之。故本件首應審究者乃本件確認之訴，對於
　　上訴人有無確認利益存在？查，依上訴人於本院辯論時訴之聲明為：請求確認自
　　九十一年八月一日起至九十五年七月三十一日止，被上訴人對高雄市前鎮區竹竹
　　東里與被上訴人簽約收視之里民，每戶基本頻道收視費用超過每年二千元部分之
　　請求權不存在（本院卷第一五一、一五二頁）。而上訴人亦主張上開聲明內之里
　　民包括上訴人本人，是依其聲明之內容有二部分為(1)請求確認被上訴人對於除上
　　訴人本人以外之其他竹東里里民收視戶之頻道收視費用超過每年二千元部分之請
　　求權不存在；(2)確認被上訴人對於上訴人之頻道收視費用每年超過二千元部分之
　　請求權不存在。茲分述如下：
(二)、上訴人請求確認被上訴人對除上訴人本人以外之其他竹東里里民收視戶間之收視
    費用超過每年二千元請求權不存在部分：查，本件並非第三人利益契約，已如前
    所述，而上訴人對於此部分，於私法上之地位並不因此而受有侵害之危險，蓋得
    否主張享有收視費用每年二千元之優惠，仍須經由個別里民收視戶與被上訴人另
    簽立收視契約後，主張系爭收視合約，被上訴人已表示願優待里民收二千元之意
    思表示，始得拘束被上訴人，上訴人並無法依據系爭合約書，代替其他竹東里里
    民收視戶對被上訴人請求收視費每年二千元之優惠，故上訴人此部分之請求，並
    無確認利益，至為明確。況被上訴人與其他里民收視戶間之法律關係係依據其與
    個別收視戶所訂立之收視契約，而非本件兩造所簽訂之系爭收視合約，是上訴人
    請求確認被上訴人與除上訴人本人以外之其他竹東里里民收視戶間之收視費用超
    過每年二千元請求權不存在云云，顯不具確認利益。至於，上訴人主張依民事訴
    訟法第四百零一條第二項「對於為他人而為原告或被告者之確定判決，對於該他
    人亦有效力」之規定，認為本件之確定判決效力亦及於其他之里民收視戶，而認
    有確認利益云云，惟查，民事訴訟法第四百零一條第二項所揭示者乃確定之判決
    ，對人之效力及於對於為他人而為原告或被告者，對於該他人亦有效力而言，例
    如遺產管理人就遺產為訴訟，破產管理人就屬於破產財團之財產為訴訟等等，此
    等人係指有權為他人提起訴訟或被訴者而言，本件系爭收視合約既非第三人利益
    契約，則確認判決所確認之法律關係存否之確定判決效力，僅及於上訴人與被上
    訴人二者之間，不及於其他竹東里之里民收視戶，是本件上訴人提起此部份之確
    認之訴，並非為他人而為原告或被告，則上訴人以此認有確認利益，顯不足採。
(三)、上訴人請求確認被上訴人對上訴人之頻道收視費用每年超過二千元部分之請求權
    不存在部分：查，上訴人為里長亦屬里民之一，其與被上訴人確有另簽立收視契
    約，亦據上訴人於本院審理中陳稱：上訴人本人部分有簽收視契約，但因為里長
    是優待，所以不用繳錢。（見本院九十三年四月十五日言詞辯論筆錄），並為被
    上訴人所是認，顯見自系爭契約成立九十一年八月一日起迄上訴人任里長期間止
    即九十五年七月三十一日止，上訴人均毋須繳納每年二千元之收視費，即被上訴
    人對上訴人並無債權存在，為被上訴人所不爭執，故上訴人請求確認被上訴人對
    上訴人頻道收視費用每年超過二千元部分之請求權不存在，即不具有確認利益。
七、綜上所述，上訴人提起本件確認之訴，因無確認利益，是其請求確認九十一年八
    月一日起至九十五年七月三十一日止，被上訴人對高雄市前鎮區竹東里與被上訴
    人簽約收視之里民，每戶基本頻道收視費用超過每年二千元部分之請求權不存在
    。即屬無據，為無理由，應予駁回。
八、據上論結，本件上訴人變更之訴，為無理由，依民事訴訟法第七十八條，判決如
    主文。
中　　　華　　　民　　　國　　九十三　　年　　　四　　　月　　二十九　　日
                                                民事第二庭
~B1審判長法　官　簡色嬌
~B2　　　法　官　周慶光
~B3      法　官　沈建興
正本係照原本作成。
如對本判決上訴，須於判決送達後二十日內向本院提出上訴狀，其未表明上訴理由者
，應於上訴後二十日內向本院提出上訴理由書（均須按他造當事人之人數附繕本）。
上訴時應提出委任律師或具有律師資格之人之委任狀，並依附註條文規定辦理。
中　　　華　　　民　　　國　　九十三　　年　　　四　　　月　　二十九　　日
~B法院書記官　林明威
附註：
民事訴訟法第四百六十六條之一：對於第二審判決上訴，上訴人應委任律師為訴訟代
理人，但上訴人或其法定代理人具有律師資格者，不在此限。
上訴人之配偶、三親等內之血親、二親等內之姻親，或上訴人為法人、中央或地方機
關時，其所屬專任人員具有律師資格並經法院認適當者，亦得為第三審訴訟代理人。
；第一項但書及第二項情形，應於提起上訴或委任時釋明之。
